臺灣士林地方法院民事判決
　　　　　　　　　　　　　　　　　　　100年度訴字第196號
原　　　告　吳清松
訴訟代理人　洪文浚律師
被　　　告　王淑貞
訴訟代理人　張藝騰律師
上列當事人間請求拆屋還地等事件，本院於100年9月9日言詞辯
論終結，判決如下：
    主  文
被告應將其坐落於臺北市○○區○○段三小段五七二地號土地上
如附圖所示編號D 部分（面積貳點參玖平方公尺）之建物拆除，
並將土地返還原告。
被告應自民國九十八年十一月二十九日起至返還第一項所示之土
地之日止，按月給付原告新臺幣參萬元。
訴訟費用由被告負擔。
本判決第一項於原告以新臺幣壹拾玖萬捌仟參佰柒拾元供擔保後
，得假執行；被告以新臺幣伍拾玖萬伍仟壹佰拾壹元，為原告預
供擔保，得免為假執行。
本判決第二項於原告按月以新臺幣壹萬元供擔保後，得假執行；
被告按月以新臺幣參萬元，為原告預供擔保，得免為假執行。
    事實及理由
壹、程序方面
一、按原告於判決確定前，得撤回訴之全部或一部。但被告已為
    本案之言詞辯論者，應得其同意。民事訴訟法第262 條第1
    項定有明文。原告起訴時所為之第1 、2 項聲明分別為「被
    告張富美應將坐落臺北市○○區○○段三小段572 地號土地
    上，建物門牌號碼為臺北市○○區○○路10號即附圖B 所示
    ，面積為2.62平方公尺之建物拆除，並將土地返還原告」、
    「被告張富美應自民國98年11月29日起至返還上開第1 項所
    示土地之日止，按月給付原告新臺幣5 萬元。」等情，嗣於
    訴訟進行中，撤回對被告張富美之請求，並經被告張富美於
    本院100 年4 月1 日言詞辯論時當庭同意原告撤回起訴，有
    言詞辯論筆錄（本院卷第35頁）在卷可按，依前揭規定，自
    應准許，是以，原告起訴被告張富美部分，已不在本院審理
    範圍內，合先敘明。
二、次按訴狀送達後，原告不得將原訴變更或追加他訴。但擴張
    或減縮應受判決事項之聲明者，不在此限，民事訴訟法第25
    5 條第1 項第3 款定有明文。本件原告起訴時第3 項聲明為
    「被告王淑貞應自民國98年11月29日起至返還上開第2 項所
    示土地之日止，按月給付原告新臺幣5 萬元。」，嗣於訴訟
    進行中，變更前揭聲明為「被告王淑貞應自民國98年11月29
    日起至返還上開所示土地之日止，按月給付原告新臺幣3 萬
    元。」，核其所為，係屬減縮應受判決事項之聲明，揆諸前
    開規定，亦應准許。
貳、實體方面
一、原告起訴主張：坐落臺北市○○區○○段三小段572 地號土
    地（下簡稱系爭土地）為原告所有，但系爭土地原遭訴外人
    鍾森煌無權占有，搭蓋未辦理保存登記之鐵皮屋即門牌號碼
    為臺北市○○區○○路10號，並將鐵皮屋隔出如附圖編號A
    、B 、C 、D 、E 、F 、G 所示各自獨立空間之建物，其中
    編號D （下簡稱系爭建物）出售予被告王淑貞（下簡稱被告
    ），而由被告占有使用，然被告之前手鍾森煌出售系爭建物
    時，即無占有使用系爭土地之權利存在，此由訴外人鍾森煌
    在系爭土地占有之其他鐵皮屋，亦經本院以99年度訴字第15
    3 號民事判決判命應將附圖編號A 、C 、E 、F 、G 所示之
    地上物拆除，並將土地返還予原告，可資佐證被告王淑貞同
    屬無權占有系爭土地，是以，爰依民法第767 條之規定請求
    被告將占有使用之附圖D 所示之建物拆除，返還無權占有之
    土地予原告。次按無法律上原因而受利益，致他人受損害者
    ，應返還其利益，依其利益之性質不能返還者，應償還其價
    額，民法第179 條、第181 條但書分別定有明文，而無權占
    有他人土地，可能獲得相當於租金之利益為社會通常之觀念
    。查系爭土地係遭被告占有作為市場攤位使用，乃為被告所
    不爭執，故被告所受有之利益即為相當於市場攤位租金，依
    最高法院54年度臺上字第1528號判例所示，市場攤位之承租
    人，不僅在其承租之攤位得以營商，並得享受整個市場之特
    殊利益，其應付租金不僅為使用攤位之對價，且包括此項特
    殊利益之對價在內，自非普通之房屋兼土地之承租可比，固
    不受土地法第97條及實施都市平均地權條例第48條（舊）所
    定，房租及地租最高限制之拘束。從而，本件原告所得請求
    相當於租金之不當得利，其租金最高限額應不受土地法第97
    條第1 項之限制。復參酌被告抗辯係以每月新台幣（下同）
    3 萬元出租第三人蔡麗惠使用系爭建物，故關於被告無權占
    有系爭土地所獲得相當於租金之利益，原告不予爭執而同意
    以每月3 萬元計算等語。並聲明：（一）被告應將坐落於臺
    北市○○區○○段三小段572 地號上，建物門牌號碼為臺北
    市○○區○○路10號即附圖編號D 所示，面積共2.39平方公
    尺之建物拆除，並將土地返還原告；（二）被告應自98年11
    月29日起至返還前開土地之日止，按月給付原告3 萬元；（
    三）願供擔保，請准宣告假執行等語。
二、被告則以：其購買如附圖編號D 之建物（下簡稱系爭建物）
    時，訴外人鍾森煌保證就系爭建物坐落之基地有合法使用權
    ，被告始購買之，是以，為查明被告就系爭建物坐落土地有
    無合法使用權，引用本院99年度訴字第153 號事件之卷證資
    料。另原告請求相當租金之不當得利部分，其乃以每月3 萬
    元將系爭建物出租第三人蔡麗惠使用等語置辯。並聲明：（
    一）原告之訴駁回；（二）如受不利判決，願供擔保請准宣
    告免假執行等語。
三、兩造不爭執之事實：
（一）系爭土地（即臺北市○○區○○段三小段572 地號全部）
      係於98年10月9 日完成所有權移轉登記為原告所有。
（二）訴外人鍾森煌在系爭土地上搭蓋未辦保存登記之建物即門
      牌號碼為臺北市○○路10號，並將該建物分隔如附圖編號
      A 、B 、C 、D 、E 、F 、G 所示之各自獨立建物。
（三）訴外人鍾森煌於96年12月25日與被告簽立未保存建物預定
      買賣契約書，嗣將附圖編號D 所示之建物出售交付予被告
      王淑貞占有使用。
（四）訴外人鍾森煌就如附圖A 、C 、E 、F 、G 所示建物占有
      系爭土地部分，業經本院以99年度訴字第153 號審理結果
      認訴外人鍾森煌無權占有，而判決命訴外人鍾森煌將前揭
      建物拆除，將土地返還原告，訴外人鍾森煌不服本院判決
      提起上訴後，兩造於臺灣高等法院100 年度上字第288 號
      民事事件審理時達成和解，撤回上訴而確定。
（五）被告以每月3 萬元將附圖編號D 所示之建物出租第三人蔡
      麗惠使用。
（六）原告請求自98年11月29日起至返還系爭土地之日止，計算
      相當不當得利之租金。
四、本院得心證之理由
（一）被告就附圖編號D 所示建物坐落之系爭土地部分，無合法
      占有使用之權源，原告起訴請求拆除前開建物並返還土地
      為有理由
    1.被告抗辯其係於96年12月25日向訴外人鍾森煌購入如附圖
      編號D 所示之系爭建物而占有使用系爭土地一節，雖據其
      於本院99年度訴字第153 號民事事件99年12月20日言詞辯
      論程序時以證人身分到場證述明確，並提出未保存建物預
      定買賣契約書1 份在卷可按，堪信為真實。
    2.然訴外人鍾森煌於系爭土地上搭蓋未保存登記建物並分隔
      如附圖編號A 至G 所示各自獨立空間之建物後，將其中編
      號D 部分建物出售予被告，惟訴外人鍾森煌搭建如附圖編
      號A 、C 、E 、F 、G 所示建物於系爭土地上，並無合法
      占有使用權源一情，業經本院以99年度訴字第153 號審認
      無訛，判命訴外人鍾森煌應拆除前揭建物並返還土地予原
      告，訴外人鍾森煌不服提起上訴後，兩造於臺灣高等法院
      100 年度上字第288 號民事事件審理時達成和解，撤回上
      訴而確定等情，已據本院調閱前開案卷查明無誤，並有前
      揭判決書在卷可佐，復為兩造所不爭執，可信為真實。
    3.被告抗辯自訴外人鍾森煌購入系爭建物，主張占有連鎖之
      法律關係，僅得基於債之相對性原則，對抗原出賣人即訴
      外人鍾森煌，主張有權占有，並無從憑此對抗原告。蓋因
      原告就系爭土地乃具有所有權之物權對世效力，與債權僅
      具相對性在當事人間有效迥然不同，故所有權人自得本於
      所有權之作用，對現在無權占有或妨害其所有權之任何人
      主張權利，此觀之民法第767 條之規定甚明。此外，被告
      並未提出其他證據證明有何足以對抗原告之合法占有權源
      ，因此，被告此部分抗辯，無從採為有利被告之認定。
    4.被告固將附圖編號D 之系爭建物以每月3 萬元出租予第三
      人蔡麗惠作為攤位使用，然被告就前揭建物乃有管理處分
      權一節，業據被告於本院審理時自認無訛及本院99年度訴
      字第153 號99年12月20日言詞辯論程序以證人身分到庭證
      述無誤，因此，被告既屬無權占有，對於前揭建物亦有管
      理處分權，原告依民法第767 條之規定聲明請求被告拆除
      前揭建物並返還坐落土地，於法即屬有據。
（二）不當得利部分
    1.按依不當得利之法則請求返還不當得利，以無法律上之原
      因而受利益，致他人受有損害為其要件，故其得請求返還
      之範圍，應以對方所受之利益為度，非以請求人所受損害
      若干為準，無權占有他人土地，可能獲得相當於租金之利
      益為社會通常之觀念，無權占用他人土地者，通常可享有
      相當於租金之不當得利，土地所有權人得請求占用人返還
      （最高法院61年臺上字第1695號判例意旨可資參照）。查
      被告對其所有如附圖編號D 建物坐落原告所有之系爭土地
      上，既無合法之占有權源，復不爭執原告依不當得利之法
      律關係，請求自98年11月29日起，按月給付相當於租金之
      不當得利，均見前述，是以，原告所為此部分請求自屬有
      據。
    2.次按市場攤位之承租人，不僅在其承租之攤位得以營商，
      並得享受整個市場之特殊利益，其應付租金不僅為使用攤
      位之對價，且包括此項特殊利益之對價在內，自非普通之
      房屋兼土地之承租可比，固不受土地法第97條及實施都市
      平均地權條例第48條（舊）所定，房租及地租最高限制之
      拘束（最高法院54年臺上字第1528號判例要旨參照）。查
      被告於本院審理時自認以每月3 萬元將如附圖編號D 所示
      之建物出租予第三人蔡麗惠充作市場攤位使用之事實，另
      經本院99年度訴字第153 號民事事件承審法官至現場履勘
      無訛，並有勘驗筆錄在卷可按（該卷第104 、212 頁），
      兩造亦同意引用前揭履勘結果，從而，可證被告就系爭建
      物及坐落土地之使用狀況，已非普通城市房地承租可資比
      擬，依前揭判例說明，自不受土地法第97條規定之限制，
      因此，被告訴訟代理人抗辯仍有土地法第97條限制云云，
      於法難謂有據。
    3.本院斟酌被告無權占有如附圖編號D 部分建物之坐落土地
      ，係位於士林夜市範圍，前開建物是作為攤位營業使用，
      距離文林路約2 、30公尺，交通便利等情，有前揭勘驗筆
      錄可資佐證，依系爭建物、土地之坐落位置、周遭環境、
      繁榮程度、客觀使用情形以及被告以每月3 萬元出租予蔡
      麗惠之客觀使用對價利益等情狀，認原告自98年11月29日
      起至返還土地之日止，按月得請求之不當得利金額以3 萬
      元為適法、合理、妥當。
（三）綜上，原告本於民法第767 條前段規定之所有物返還請求
      權及同法第179 條規定之不當得利等法律關係，請求如變
      更及減縮後之聲明即（一）被告應將其坐落於臺北市○○
      區○○段3 小段572 地號土地上如附圖所示編號D部分（
      面積2.39平方公尺）之建物拆除，並將土地返還原告。（
      二）被告應自98年11月29日起至返還第一項所示之土地之
      日止，按月給付原告3 萬元，為有理由，應予准許。
五、兩造皆陳明願供擔保，聲請宣告假執行及免為假執行，經核
    於法並無不當，爰分別酌定相當擔保金額准許之。
六、本件判決基礎已臻明確，兩造其餘攻擊防禦方法及訴訟資料
    經本院審酌後，核與判決不生影響，無一一論述之必要。
七、據上論結，原告之訴為有理由，依民事訴訟法第78條、第39
    0 條第2 項、第392 條，判決如主文。
中    華    民    國   100    年    9     月    23    日
                  民事第二庭  法  官  黃欣怡
以上正本係照原本作成。
如對本判決上訴，應於判決送達後20日內向本院提出上訴狀，若
委任律師提起上訴者，應一併繳納上訴審裁判費，否則本院得不
命補正逕行駁回上訴。
中    華    民    國   100    年    9     月    29    日
                              書記官  游意婷